高雄高等行政法院判決　　　　　　　　　　　　　　　九十一年度訴字第二四一號
　　　　　　　　　　　　　　　.
　　原　　　告　甲○○
　　訴訟代理人　丙○○
　　被　　　告　財政部高雄市國稅局
　　代　表　人　鄭宗典　局長
　　訴訟代理人　丁○○
　　　　　　　　乙○○
右當事人間因請求退稅事件，原告不服財政部中華民國九十一年一月二十四日台財訴
字第○九○○○二四一四二號訴願決定，提起行政訴訟。本院判決如左：
　　主  文
原告之訴駁回。
訴訟費用由原告負擔。
　　事  實
一、事實概要：
緣原告於民國（下同）八十年九月十三日辦理遺產稅申報，經被告核定遺產總額為新
台幣（下同）二千九百七十六萬一千二百三十六元，遺產淨額二千三百六十一萬一千
二百三十六元，應納稅額六百二十三萬九千二百二十元，原告對該稅款之核定無異議
，並於八十一年十二月二十二日繳納完畢。嗣原告於九十年三月八日郵寄遺產稅更正
申請書予被告，主張被告核定之遺產稅中，被繼承人所遺坐落高雄市○○區○○段一
小段一五○八地號土地核定金額為五百二十五萬零四百五十元部分，因該筆土地依高
市政府工務局九十年三月五日九○高市工務都字第Ｂ○一七四七號土地使用分區證明
書之記載，已於四十四年五月十九日公告為「公共設施保留地」，應自遺產總額中扣
除，故請求被告重新核定准許此扣除額之扣除，並加計利息退還相關之遺產稅。案經
被告九十年三月十四日財高國稅審二字第九○○一二○三四號函否准所請，原告不服
，提起訴願，遭決定駁回，遂提起本件行政訴訟。
二、兩造聲明：
（一）原告聲明求為判決：１、訴願決定及原處分均撤銷。
                        ２、被告應給付原告一百七十八萬五千一百五十三元，及
                            自八十一年十二月二十三日起至清償日止按年息百分
                            之五計算之利息。
（二）被告聲明求為判決：駁回原告之訴。
三、兩造之爭點：
甲、原告主張之理由：
（一）查稅捐稽徵法第二十八條對於溢繳稅款設有五年申請退稅之期間，然依遺產及
      贈與稅法第十七條規定之扣除額並無以按時申報者始能適用之限制（財政部六
      十二年十一月二十二日台財稅字第三八七二號函參照），本件原處分係被告漏
      列扣除額，造成課徵上之錯誤，即非法令上之錯誤亦非計算錯誤，自不受稅捐
      稽徵法第二十八條所規定五年之限制。而原告於九十年三月八日向被告提出遺
      產稅更正申請書，原意即為扣除額補申報之意。又行政程序法於九十年一月一
      日施行，而本案稅款已於八十一年十二月二十二日繳清，故無法適用行政程序
      法第一百三十一條五年之時效，惟依法務部九十年三月二十二日法九十令字第
      ○○八六一七號令之意旨，應得類推適用民法第一百二十五條之規定，則本件
      公法上請求權應自八十一年十二月二十三日至九十六年十二月二十二日止皆可
      行使。
（二）再查，原告之養母所遺坐落高雄市○○區○○段一小段一五○八地號土地，為
      一公共設施保留地，應自遺產中扣除，被告於核定時失察未扣除，顯已違反行
      政程序法第三十六條之規定；另經原告於九十年三月八日提出遺產稅更正申請
      書後，被告又不依職權為撤銷之決定，參行政程序法第一百十七條、司法院二
      十五年院字第一五五七號解釋及財政部四七台財發第八三二六號令意旨，違法
      之行政處分於法定救濟期間經過後，原處分機關得依職權為全部或一部之撤銷
      ，被告予以否准，亦有違誤。準此，被告應退還原告已繳納之稅額及加計利息
      。
乙、被告主張之理由：
（一）按「公法上之請求權，除法律有特別規定外，因五年間不行使而消滅。公法上
      請求權，因時效完成而當然消滅。」「納稅義務人對於因適用法令錯誤或計算
      錯誤溢繳之稅款，得自繳納之日起五年內提出具體證明，申請退還；逾期未申
      請者，不得再行申請。」分別為行政程序法第一百三十一條第一、二項及稅捐
      稽徵法第二十八條所明定。又遺產及贈與稅法施行細則第二十條第一項規定：
      「被繼承人死亡時遺有遺產者，不論有無應納稅額，納稅義務人均應填具遺產
      稅申報書向主管稽徵機關據實申報。其有依本法規定之減免扣除或不計入遺產
      總額者，應檢同有關證明文件一併報明。」
（二）查原告所提財政部六十二年十一月二十二日台財稅第三八七二號函釋雖謂：「
      現行遺產及贈與稅法第十七條所規定之扣除額，本法及施行細則均無以按時申
      報為限之規定。」惟遺產稅事件納稅義務人主張有遺產及贈與稅法第十七條所
      規定之扣除額（本件係屬都市計畫法第五十條之一）自遺產總額中扣除，雖無
      以按時申報為限之規定，然因而溢繳稅款之申請退還，仍有稅捐稽徵法第二十
      八條：「納稅義務人對於因適用法令錯誤或計算錯誤溢繳之稅款，得自繳納之
      日起五年內提出具體證明，申請退還；逾期未申請者，不得再行申請。」規定
      之限制，原告之申請顯已逾期，被告依法予以否准，並無不合。
（三）又原告主張依法務部九十年三月二十二日法九十令字第○○八六一七號令之意
      旨，應得類推適用民法消滅時效之規定，請求權應自八十一年十二月二十三日
      至九十六年十二月二十三日止，顯有誤解。蓋依法務部九十年三月二十二日法
      九十令字第○○八六一七號令：「行政程序法施行前已發生之公法上之請求權
      之消滅時效期間，不適用行政程序法第一百三十一條第一項規定，應依行政程
      序法施行前有關法規之規定；無相關法規規定者，得類推適用民法消滅時效之
      規定‧‧‧‧‧‧」。另依行政程序法第三條規定：「行政機關為行政行為時
      ，除法律另有規定外，應依本法規定為之。‧‧‧‧‧‧」是以在行政程序法
      施行前稅捐稽徵法第二十八條既已明定：「納稅義務人對於因適用法令錯誤或
      計算錯誤溢繳之稅款，得自繳納之日起五年內提出具體證明，申請退還；逾期
      未申請者，不得再行申請。」原告遲至九十年三月八日始向被告申請更正並退
      還溢繳稅款，自其繳納之日起算，顯已逾越五年，依稅捐稽徵法第二十八條規
      定，亦不得再行申請。
（四）再查原告於八十年九月十三日向被告辦理被繼承人遺產稅申報時，僅將系爭土
      地列報於遺產總額中，於扣除項下「公共設施保留地免稅」欄內空白未填列，
      是以被告原核定依其申報未就系爭土地列為公共設施保留地自遺產總額中扣除
      ，並無不利於原告之處分，首予敘明。次查原告嗣後認為系爭土地係屬公共設
      施保留地可列為扣除額自遺產總額中扣除，惟卻遲至九十年三月八日始向被告
      申請更正並退還溢繳稅款，自其繳納之日起算，顯已逾越五年，基於法之安定
      性，依前揭法文規定其請求權時效已消滅，被告原處分乃否准予以更正並退還
      稅款，於法並無不合；另原告雖訴稱九十年三月八日向被告之申請係補申報之
      意，惟如前述原告申請時，請求權時效既已消滅，從而不論其有否補報之意，
      被告自亦得否准。
　　理  由
一、按「納稅義務人對於因適用法令錯誤或計算錯誤溢繳之稅款，得自繳納之日起五
    年內提出具體證明，申請退還；逾期未申請者，不得再行申請。」為稅捐稽徵法
    第二十八條所明定。而行政程序法第一百二十八條規定：「行政處分於法定救濟
    期間經過後，具有下列各款情形之一者，相對人或利害關係人得向行政機關申請
    撤銷、廢止或變更之。但相對人或利害關係人因重大過失而未能在行政程序或救
    濟程序中主張其事由者，不在此限。‧‧‧‧‧‧二、發生新事實或發現新證據
    者，但以如經斟酌可受較有利益之處分者為限。三、其他具有相當於行政訴訟法
    所定再審事由且足以影響行政處分者。前項申請，應自法定救濟期間經過後三個
    月內為之；其事由發生在後或知悉在後者，自發生或知悉時起算，但自法定救濟
    期間經過後已逾五年者，不得申請。」另同法第三條第一項則規定：「行政機關
    為行政行為時，除法律另有規定外，應依本法規定為之。」是行政程序法性質上
    為普通法，故於人民申請退稅之場合，若其申請事項是屬稅捐稽徵法第二十八條
    規範之範圍，自應優先適用稅捐稽徵法第二十八條規定。
二、經查，本件原告因其養母陳玉柳於八十年五月七日死亡，原告乃於同年九月十三
    日辦理遺產稅申報，經被告核定遺產總額為二千九百七十六萬一千二百三十六元
    ，遺產淨額為二千三百六十一萬一千二百三十六元，應納稅額為六百二十三萬九
    千二百二十元，原告對該稅款之核定無異議，並於八十一年十二月二十二日繳納
    完畢。嗣原告於九十年三月八日郵寄遺產稅更正申請書予被告，主張被告核定之
    遺產稅中，被繼承人陳玉柳所遺坐落高雄市○○區○○段一小段一五○八地號土
    地（下稱系爭土地）核定金額五百二十五萬零四百五十元部分，因該筆土地依高
    市政府工務局九十年三月五日九○高市工務都字第Ｂ○一七四七號土地使用分區
    證明書之記載，已於四十四年五月十九日公告為「公共設施保留地」，故應自遺
    產總額中扣除，而請求被告重新核定准許此扣除額之扣除，並加計利息退還相關
    之遺產稅，案經被告以九十年三月十四日財高國稅審二字第九○○一二○三四號
    函否准所請等情，已經兩造分別陳明在卷，復有遺產稅更正申請書、遺產稅申報
    書、核定通知書、高雄市政府工務局土地使用分區證明書及被告九十年三月十四
    日財高國稅審二字第九○○一二○三四號函附原處分卷可稽，自堪認定。而原告
    提起本件訴訟，無非以其九十年三月八日更正申請書係請求被告就被繼承人陳玉
    柳之遺產稅關於系爭土地之扣除額重新予以核定，並非依據稅捐稽徵法第二十八
    條規定請求，故原告此一請求並無請求時效之限制，縱然有請求時效之限制，亦
    應類推適用民法第一百二十五條十五年時效期間之規定云云，資為爭執。爰分述
    如下：
（一）查原告九十年三月八日之更正申請書，觀其內容，無非以系爭土地依據高雄市
      政府工務局土地使用分區證明書之記載，於四十四年間即已公告為公共設施保
      留地，依法得於遺產稅申報之扣除額中扣除，而請求被告加計利息退還相關之
      遺產稅稅款等情，有該更正申請書附原處分卷可按；而原告於八十年九月十三
      日為被繼承人陳玉柳之遺產稅申報時，雖將系爭土地列報為被繼承人陳玉柳之
      遺產，但並未提出相關證明文件將系爭土地之價值於扣除額中列報扣除，已如
      前述，並有遺產稅申報書附原處分卷足稽；足見原告上述更正申請之真意，是
      以其原於八十年間所為被繼承人陳玉柳之遺產稅申報，未將得列為扣除額之系
      爭土地價額於扣除額中列報是屬錯誤，而請求被告重新核定遺產稅稅額，將溢
      繳之遺產稅加計利息退還；而原告此得將已公告為公共設施保留地之遺產於扣
      除額中列報，是依據都市計畫法第五十條之一規定，故原告原因未依據都市計
      畫法第五十條之一規定將系爭公共設施保留地之價額於遺產稅申報之扣除額中
      列報，嗣又提出相關證據主張列報，並請求退還相關之稅捐，則此主張本質上
      即為前述稅捐稽徵法第二十八條所稱以適用法律錯誤為由請求退稅；而本件原
      核定之遺產稅稅款原告是於八十一年十二月二十二日繳納完畢，已經兩造陳明
      在卷，故原告於九十年三月八日再具狀請求退還原溢繳之遺產稅，其請求自已
      逾自繳納之日起算之五年期間，故原告之請求自難准許。又本件原告之請求縱
      如原告主張並非依據稅捐稽徵法第二十八條規定請求，然其係請求被告重新核
      定，並表示其訴之聲明第二項是以被告接受原告重新審理以後，經被告計算應
      退還之稅額，原告一併為請求等語，已經原告於本院審理中陳述甚明，故原告
      此一請求之真意，即屬前述行政程序法第一百二十八條所規範之重新審理；而
      重新審理之請求，依據行政程序法第一百二十八條第二項但書規定，應於法定
      救濟期間經過後五年內為之，而本件原告就被告原核定遺產稅之處分，並未提
      起行政救濟，且於八十一年十二月二十二日繳納稅款完畢，故至九十年三月八
      日原告提出本件申請書時，自已逾五年之期間，故即使依重新審理之規定，原
      告亦已逾請求之期間。
（二）原告另主張依據行政程序法第一百十七條、司法院二十五年院字第一五五七號
      解釋及財政部四七台財發第八三二六號令意旨，被告對違法之行政處分於法定
      救濟期間經過後，仍得依職權為全部或一部之撤銷，故原告之請求並無請求期
      間之限制云云。惟按行政程序法第一百十七條係係規定：「違法之行政處分於
      法定救濟期間經過後，原處分機關得依職權為全部或一部之撤銷；．．．．．
      ．。」另司法院二十五年院字第一五五七號解釋係謂：「訴願之決定，有拘束
      原處分或原決定官署之效力，訴願法（舊法）第十二條定有明文，除不服之原
      處分或原決定，有合於訴願法第四條規定情形，得由不服者提起再訴願或行政
      訴訟外，其原處分或原決定即屬確定，讓原處分或原決定之官署均應受拘束，
      不得由原決定官署自動撤銷其原決定。至其直接上級官署，除依法受理再訴願
      之官署，對於已決定之再訴願，自亦不得自動撤銷更為決定，惟訴願、再訴願
      均為人民之權利或利益因官署之違法或不當處分致受損害而設之救濟方法，苟
      原處分原決定或再訴願官署，於訴願再訴願之決定後發見錯誤，或因有他種情
      形而撤銷原處分另為新處分，倘於訴願人再訴願人之權利或利益並不因之而受
      何損害，自可本其行政權或監督權之作用，另為處置，不在該條應受拘束之範
      圍。」而財政部四十七年台財參發第八三二六號令則謂：「行政處分有違法不
      當應由原處分或其上級機關依職權撤銷變更之：一、行政院四二訴字第四六一
      八號令發監察院糾正政府機關辦理人民訴願案件，尚多違法失當，未能發揮行
      政救濟精神案節開：『對於未確定之行政處分，當事人如有不服，固可依訴訟
      程序請求救濟，但對於僅具形式上確定力之行政處分，既逾法定期間而未提起
      訴願或曾經提起訴願，但因程序上不合法經決定駁回者，當事人既不能再依行
      政救濟程序請求救濟，若原處分確有違法失當，當事人之損害亦無法補救，殊
      有未允，自應於訴願法規定，凡行政處分之確有違法不當者，縱形式上業已確
      定，亦應由原處分機關或其上級機關，為保護人民權益之理由，依職權撤銷變
      更或以命令撤銷變更之』等。二、查行政官署所為之行政處分，如未經訴願決
      定者，原處分官署若自覺其處分為不合法，本於行政上之職權作用，原得自動
      撤銷或另為處分。至業經提起訴願者，除原處分官署於收到訴願書副本後，認
      訴願為有理由者，得自行撤銷原處分，為訴願法所規定外，受理訴願之行政官
      署，固應先就程序上加以審核，合於法定程序者，方能進而為實體上之審理，
      其不合者，即應從程序上予以駁回，不能逾越範圍而為實體上之審定。惟原處
      分如經訴願行政訴訟程序上之理由決定維持者，雖已具有形式上之確定力，但
      尚未具實際上之確定力，如果原處分官署或其上級官署認為該項原處分確有違
      反法令之規定，則為公益上之理由，未嘗不可再依職權糾正。又訴願之決定有
      拘束原處分或原決定官署之效力，訴願法定有明文。惟訴願為人民之權利或利
      益因官署之違法或不當處分致受損而設之救濟方法。苟原處分原決定官署，於
      訴願之決定確定後發現錯誤，或因有他種情形而撤銷原處分另為新之處分，倘
      於訴願人之權利或利益並不因之而受何損害，自可本其行政權或監督權之作用
      ，另為處置，不在該自應受拘束之範圍。至若發生新事實，當然得由該管官署
      另為新處分，曾經行政院命令釋示、行政法院著有判例及司法院解釋有案。三
      、為確切保護人民權益，對於僅具形式上確定力之行政處分，原處分及其上級
      官署，自仍應就實體上注意查核，如確有違法或不當，致損害人民權利或利益
      者，即應依職權撤銷變更。又於訴願之決定確定後，如發現錯誤，有損訴願人
      權利或利益者，亦應依職權予以糾正。」自上述法條及解釋函令之內容觀之，
      可知其均為關於法定救濟期間經過後，行政機關依職權撤銷違法行政處分之闡
      述；即法定救濟期間經過後，違法之行政處分是否撤銷乃行政機關得依職權裁
      量之事項，而非賦予人民仍得再請求撤銷之請求權；故原告據以主張被告不依
      職權撤銷原處分是屬違法，及進而推論其請求重新核定並無請求期間之限制云
      云，均屬誤會，不足採取。
（三）再原告雖又引據法務部九十年三月二十二日法九十令字第○○八六一七號令所
      稱：「行政程序法施行前已發生之公法上之請求權之消滅時效期間，不適用行
      政程序法第一百三十一條第一項規定，應依行政程序法施行前有關法規之規定
      ；無相關法規規定者，得類推適用民法消滅時效之規定‧‧‧‧‧‧」等語，
      主張本件縱有請求時效亦應類推適用民法十五年之時效規定云云。查本件原告
      之請求，本質上應屬稅捐稽徵法第二十八條之適用法律錯誤範疇，已如前述，
      故於稅捐稽徵法第二十八條有明文規定請求權期間之情況下，縱依上述法務部
      函釋，亦應優先適用稅捐稽徵法第二十八條規定。且稅捐稽徵法第二十八條之
      立法理由為：稅捐規定有一定徵收期間，逾期未徵起者停止徵收。至納稅義務
      人如有因適用法令錯誤、計算錯誤或其他原因而溢繳之稅款，亦應准予提出具
      體證明申請退回；惟該項申請退稅，應自繳納之日起五年內為之。而所謂類推
      適用，則係指法律未規定之事項，比附援引與其性質相類似之規定，以為適用
      。故為類推適用時，首須就法律所未設之規定，確認其究為有意的不規定，抑
      或係立法者之疏忽、未預見或情況變更所致，如係前者，不生補充的問題；其
      次，必須探求法律規範意旨，覓出彼此相類似之點，建立可供比附援引之共通
      原則。則由稅捐稽徵法第二十八條之立法理由得知，適用該法律規定之事實，
      除明文規定之「適用法令錯誤」及「計算錯誤」二種情形，基於「其他原因」
      而溢繳之稅款，亦得援用稅捐稽徵法第二十八條之規定，因此立法者對於該條
      文之構成要件事實，非一開始即限制僅「適用法令錯誤」及「計算錯誤」二種
      情形，從而該法律規定之構成要件事實，為一公開的漏洞，若有相類似之案件
      ，應由類推適用補充之，以符合平等原則；故本件縱如原告主張非屬適用法律
      錯誤範疇，然原告本質上既係請求溢繳稅捐之退還，故亦當類推適用稅捐稽徵
      法第二十八條所為五年時效期間之規定，原告主張應類推適用民法十五年時效
      期間之規定云云，自無可採。
四、綜上所述，原告之請求並無可採。被告以原告之請求已逾五年之請求期間而否准
    原告之請求，並無違誤，訴願決定予以維持，亦無不合，原告提起本件訴訟，求
    為撤銷，為無理由；另原告所為退還遺產稅之主張既因逾請求期間，而無理由，
    故原告併請求被告給付應返還之稅款，即請求被告給付一百七十八萬五千一百五
    十三元，及自八十一年十二月二十三日起至清償日止按年息百分之五計算之利息
    部分，亦欠缺請求之依據而無理由，均應予駁回。
五、據上論結，本件原告之訴為無理由，依行政訴訟法第一百九十五條第一項後段、
    第九十八條第三項前段，判決如主文。
中　　　華　　　民　　　國    九十一　　年　  　八　　　月　　　八　　　日
                              高雄高等行政法院第一庭
                                          審判長法官　陳光秀
                                          法      官　李協明
                                          法      官　楊惠欽
右為正本係照原本作成。
如不服本判決，應於判決送達後二十日內向本院提出上訴書狀，其未表明上訴理由者
，應於提起上訴後二十日內向本院提出上訴理由書（須按對造人數附繕本）；如於本
判決宣示或公告後送達前提起上訴者，應於判決送達後二十日內補提上訴理由書（須
附繕本）。未表明上訴理由者，逕以裁定駁回。
提起上訴應預繳送達用雙掛號郵票七份（每份三十四元）。
中　　　華　　　民　　　國    九十一　　年　  　八　　　月　　　八　　　日
　　　　　　　　　　　　　　　　　　　　  法院書記官　藍亮仁
